【裁判字號】    98,易,1631
【裁判日期】    981119
【裁判案由】    詐欺
【裁判全文】
臺灣板橋地方法院刑事判決              98年度易字第1631號
公  訴  人  臺灣板橋地方法院檢察署檢察官
被      告  甲○○
上列被告因詐欺案件，經檢察官提起公訴（97年度偵緝字第2244
號），本院判決如下：
    主  文
甲○○無罪。
    理  由
一、公訴意旨略以：緣丙○○（經檢察官另行通緝中）前因與丁○○存有債務糾紛，經徵得丁○○同意，由丙○○提供當時
    登記於乙○○名下，地號為臺北縣新店市○○段廣興小段1
    之207 號土地，及坐落其上建號新店市○○段廣興小段712
    號，門牌則為新店市○○路14巷6-3 號建物（下稱本案房地
    ）所有權狀，以為丙○○欠款之擔保，詎丙○○與其男友即
    被告甲○○竟共同意圖為自己不法利得之詐欺犯意聯絡，先
    由丙○○於民國92年4 月10日假意與丁○○商談和解，向丁○○佯稱若能交還前開本案房地權狀，即可將本案房地另以
    買賣為名移轉登記至被告名下，再由被告向金融機構貸款以
    償還對丁○○之先前部分欠款新臺幣（下同）80萬元，冀藉
    此取信於丁○○，丙○○並交付被告向誠泰商業銀行（下稱
    誠泰銀行，現已改制為臺灣新光商業銀行，下另稱新光銀行
    ）南京東路分行所開立帳號000000000000號帳戶之存摺、印
    鑑章，另開立面額為80萬元之該行庫取款條交丁○○收執，
    佯供擔保還款，致丁○○不疑有他而陷於錯誤，與丙○○就
    上述事項簽立和解契約並交出原持有之本案房地所有權狀，
    因此由丙○○詐得免除債務擔保之利益。詎丙○○將本案房
    地所有權移轉登記予被告名下，並向金融機構貸得款項後，
    即將之用以清償前貸，餘款則提領一空，復由被告前往誠泰
    銀行辦理存摺遺失補發，全未依照約定償還丁○○80萬元並
    雙雙逃匿無蹤，丁○○至此始知受騙而提出告訴，因認被告
    涉犯刑法第28條、第339 條第2 項之共同詐欺得利罪嫌等語
    。
二、按犯罪事實應依證據認定之，無證據不得認定犯罪事實；不
    能證明被告犯罪者，應諭知無罪之判決，刑事訴訟法第154
    條第2 項、第301 條第1 項分別定有明文。又事實之認定，
    應憑證據，如未能發現相當證據，或證據不足以證明，自不
    能以推測或擬制之方法，以為裁判基礎。再認定不利於被告
    之事實，須依積極證據，苟積極證據不足為不利於被告事實
    之認定時，即應為有利於被告之認定，更不必有何有利之證
    據。而認定犯罪事實所憑之證據，雖不以直接證據為限，間
    接證據亦包括在內；然而無論直接或間接證據，其為訴訟上
    之證明，須於通常一般之人均不致有所懷疑，而得確信其為
    真實之程度者，始得據為有罪之認定，倘其證明尚未達到此
    一程度，而有合理之懷疑存在，致無從為有罪之確信時，即
    應為無罪之判決。而刑事訴訟法第161 條已於91年2 月8 日
    修正公布，其第1 項規定：檢察官就被告犯罪事實，應負舉
    證責任，並指出證明之方法。因此，檢察官對於起訴之犯罪
    事實，應負提出證據及說服之實質舉證責任。倘其所提出之
    證據，不足為被告有罪之積極證明，或其指出證明之方法，
    無從說服法院以形成被告有罪之心證，基於無罪推定之原則
    ，自應為被告無罪判決之諭知（最高法院30年上字第816 號
    、40年臺上字第86號、76年臺上字第4986號、92年臺上字第
    128 號判例意旨參照）。
三、公訴人認被告與丙○○共涉詐欺得利之罪嫌，主要係以告訴
    人丁○○所為之前後指訴，佐以被告亦不否認當時係受丙○○之請求出面向誠泰銀行貸款買受本案房地，及將帳戶存摺
    及印鑑交與丙○○使用後，復曾前往銀行辦理存摺補發等事
    實，及證人賴正憲陳稱被告與丙○○關係要好，證人乙○○
    表示本案房地原即係丙○○借名登記於乙○○名下之物，其
    對本案房地買賣移轉登記之事並不知情等證述，並參照告訴
    人嗣後確曾收受由丙○○開立之被告誠泰銀行80萬元取款條
    ，與被告自誠泰銀行貸得購屋款項並匯入其帳戶後後，據存
    摺存款對帳單所示，扣除清償本案房地前由證人乙○○向陽
    信商業銀行辦理貸款所餘部分，剩得款項亦已遭提領一空之
    交易紀錄等事證為其論據。訊據被告堅決否認有何與丙○○
    共同犯詐欺得利罪之情事，辯稱：伊與丙○○是從小一起長
    大的朋友，感情相當要好，當時是因為丙○○說本案房地快
    要被拍賣了，請伊幫忙，因為伊收入穩定債信不錯，伊是基
    於朋友情誼，才答應幫忙出名買受，之後原本是丙○○說要
    代伊支付分期貸款，詎未久之後伊竟被銀行通知說繳款不正
    常，待向丙○○加以詢問，始知丙○○已將伊之存摺印鑑等
    物交付告訴人，伊不得已只好另向銀行申請補發，其後貸款
    也均為伊所清償，伊對丙○○與告訴人間之相關約定全無所
    悉，與丙○○更無任何犯意聯絡與行為分擔等語。
四、經查：
（一）丙○○前確曾因積欠告訴人相當款項無法返還，於徵得告
      訴人同意之情形下，由告訴人將原由其所持有作為丙○○
      債務擔保，登記為乙○○所有之本案房地所有權狀交出，
      約定由丙○○尋覓買受人選，並於以該房地貸得銀行借款
      後，再由丙○○償還80萬元，丙○○另表明屆時願將買方
      之存摺、取款條交付告訴人保管，並允諾將以匯款或支付
      現金50萬元方式，換回買方存摺等情，除為被告與告訴人
      所不爭執外，另有告訴人與丙○○分於92年4 月10日、同
      年5 月5 日先後共同簽立之和解書與切結書影本在卷可參
      。後被告即在丙○○之央求下，同意出面以其名義向誠泰
      銀行辦理貸款，買受原登記為乙○○所有之本案房地，並
      委託丙○○辦理相關過戶手續，另更將其申辦之誠泰銀行
      帳戶存摺與印鑑交由丙○○保管，丙○○則於取得前開物
      品後，再行開立面額80萬元之存款條與告訴人，其後誠泰
      銀行之核貸款項在匯入被告帳戶後，扣除償還陽信銀行前
      貸部分尚存之27萬餘元，已於92年5 月30日至6 月10日間
      陸續遭人提匯領出此節，亦有授信案件申請暨批覆書、被
      告申請貸款親簽之相關文件、本案房地登記謄本、誠泰銀
      行取款條，及被告誠泰銀行存摺存款對帳單之交易明細可
      供對照，是以上諸情應俱可認屬事實無疑。
（二）告訴人指陳被告對其誤信丙○○所言，致將本案房地所有
      權狀交出而喪失原有債務擔保，及因被告轉而逕向銀行辦
      理存摺補發，使其連預定之80萬元款項亦無法取得之此等
      損害，應與丙○○共負正犯責任，然按所謂共同正犯之犯
      意聯絡（犯罪決意），本即應包含共同之「知」與「欲」
      ，即共同正犯間必須存有對共同行為分擔可能產生之結果
      與構成要件將要實現此一事項，具備知與欲之相互作用，
      亦僅在各行為人均具備如此之主觀計畫之下，方得依據功
      能支配觀點之分工合作與角色分配關係，將共同正犯各人
      之所為亦當作他人所為，即將每位參與者均視為一犯罪共
      同體，對所有在共同知與欲相互作用範圍內之全部犯罪貢
      獻，適用直接之交互歸責原則，命所有之共同正犯均負起
      全部之責任。查被告雖不否認曾受丙○○如上所託，出面
      辦理本案房地移轉與銀行貸款之上開各情，然其既作如上
      辯稱，則其是否確與丙○○就告訴人所指稱之相關犯行共
      俱犯意聯絡與行為分擔，而得據此對其併論以共同正犯，
      自為本案應予審究之重點所在。
（三）告訴人固對被告涉嫌情節指訴如上，惟經本院訊以本案事
      發經過，告訴人具結證稱之：伊跟丙○○說賣掉房子，伊
      要取得價金，原先伊是希望賣給外人，丙○○一段時間都
      沒有動作，跟伊說找不到買家，後來丙○○說被告願意承
      購貸款，就把權狀拿回去，說等跟銀行的額度談好，丙○○會開被告帳戶取款條給伊，又說會把餘額拿給伊，金額
      大約是80萬元，伊就跟丙○○說你們講好就好，因為丙○○一直沒有進度，伊就自己查出被告的貸款銀行並打電話
      去問，才知道銀行早已撥款，伊去刷丙○○交給伊的存摺
      ，發現錢也被提光了等語，已可知被告事實上從未出面與
      丙○○共同交涉前開過程，遑論與告訴人有任何之接觸；
      待檢察官質以告訴人既未跟被告碰面，如何認定被告知情
      ，及係基於何等事實讓告訴人覺得本案房地跟被告有關時
      ，告訴人竟仍只能答稱：因為被告與丙○○是很好的朋友
      ；丙○○拿取款條來時，說已經跟被告談好了，伊問要不
      要找被告出面，丙○○說她跟被告的關係伊又不是不知道
      ，但伊仍覺不妥，丙○○便問伊要何保障，伊才說要被告
      帳戶存摺、提款卡，不過沒有給伊密碼，之後伊每個星期
      去刷1 次簿子丙○○都沒有動作，大約是92年間，就在丙○○跟伊頻繁聯絡的期間，錢就被領光了等語，由是以觀
      ，更足徵告訴人自始即係依憑其個人之臆測與丙○○單方
      面之說詞，推論被告對丙○○所為均有所悉，且告訴人之
      所以取得被告帳戶存摺，亦可見與被告本身原無直接關連
      ，此反係告訴人為求保障，於向丙○○表明顧忌後，方由
      丙○○作成之個別決定，丙○○斯時既未曾另有聯絡被告
      之任何動作，自不得將存摺提供此情認係基於被告意思，
      而對告訴人故為之取信舉動。
（四）告訴人另質疑本案房地既係由被告買受，被告並深知其與
      丙○○間之債務關係，其對本案自無不知之理。查被告雖
      確係在丙○○之安排下，始同意由其出具名義向誠泰銀行
      辦理貸款，並由丙○○辦理一切手續，取得本案房地之所
      有權登記，然被告一再堅稱之所以向丙○○購入本案房地
      ，全係因丙○○對其表示該房地將遭拍賣，基於朋友情誼
      ，方應允所請出面承接，並辦理貸款，被告自始本即未與
      告訴人曾有任何接觸一如前述，則告訴人前開指訴除係基
      於其自身想像外，事實上已無其他憑據。又被告同意丙○○之上開請求，申貸款項買受本案房地之舉，一切既均係
      依循正常流程而為，客觀上再無其他可疑之處，怎能在未
      有相關佐證之情況下，遽予推定被告之主觀意識，而如告
      訴人所言般，單以被告早即知悉告訴人與丙○○間之債務
      存有糾紛，便直接論定被告在購買本案房地之時，應已明
      瞭此舉係為取回告訴人手中之房地權狀而作，甚而斷言被
      告必有共同詐欺之犯意聯絡。
（五）公訴人復執告訴人所陳，認被告本為丙○○經營之代書事
      務所合夥出資之人，於辦理房地過戶、貸款之時，被告亦
      須出面，對於被訴事實自難諉稱不知。但查，被告是否真
      曾與丙○○合夥經營代書事務所，原即仍屬不明，偵查中
      檢察官雖曾傳喚證人即該事務所員工賴正憲到庭說明，惟
      觀諸其陳稱之：因為被告與丙○○是同居關係，所以他們
      給我們外界的看法是，好像是共同經營者等語，證人賴正
      憲就此所言似亦僅屬個人之觀察意見，別無任何確切之依
      據。而證人賴正憲所謂被告與丙○○曾經同居，事實上亦
      未見其明示所本，告訴人對此縱有附和，然此或係因其與
      被告本非熟識所致，此由應與被告、丙○○認識更深之證
      人乙○○，於本院審理作證時僅表示被告對丙○○就只有
      以楊小姐之名，外號阿妹為其介紹，此外並不清楚被告與
      丙○○是否同住亦足證之，遑論被告本即有其家室，苟無
      其他相關之積極事證，又豈能僅憑被告與丙○○間或真存
      有之深厚情誼，便率認被告對丙○○一切所為均得掌握，
      就丙○○與告訴人間之一切交往皆有參與。
（六）況查，依被告所述，最初丙○○雖曾表示願代其向誠泰銀
      行支付貸款，然未過幾期其即因銀行通報，得知丙○○繳
      款狀況出現異常，於不得已之情況下，被告只得自行負擔
      分期償還本息義務，凡此明細均有卷內之新光銀行97年10
      月17日陳報狀附繳款紀錄查詢單足供佐參。且如細究其中
      ，亦可輕易察覺92年8 至11月份之貸款分期償還狀況確曾
      出現遲延拖欠情事，此適正符合被告之如前說明，足徵其
      所言應屬非虛。被告出面為丙○○承購房地，甚在丙○○
      未依約定代付房貸後，自行負擔一切本息，非但未見可圖
      利益，竟還須承受貸款償還義務，果其真與丙○○互為同
      謀，豈能致此；告訴人另指稱之誠泰銀行原先撥付款項於
      扣除前貸後固有剩餘，惟如告訴人所自承者，其在要求丙○○提供必要保證後，即已取得被告誠泰銀行之帳戶存摺
      與提款卡，且初期刷登存摺時亦不見有任何異常交易狀況
      ，參照卷附被告誠泰銀行帳戶之存摺存款對帳單所示，貸
      款所餘更是在92年5 月30日至6 月10日間始經他人陸續領
      出，依新光銀行慶成分行97年11月11日回函說明所載，被
      告反係遲至92年12月24日始行臨櫃辦理存摺掛失補發作業
      ，基此，實難理解被告獲得存摺、提款卡補發之前，尚能
      憑藉如何途徑，在告訴人不覺之中逕將帳戶餘款提領一空
      ，況被告若真有訛詐之意，前開掛失申請大可儘速作成，
      以斷告訴人提領可能，又何須拖延半年方作處理。準此，
      被告查既無故犯本案之積極動機，所採反應復與真為犯行
      者一般舉措迥然有別，單以被告協助丙○○辦理貸款一事
      ，即謂此屬犯罪分工，其理自有所失。
（七）公訴人雖以被告於偵查中經通緝到案後，前後辯稱間容有
      歧異之處，認其應有相當隱瞞。經查，被告最初陳稱之：
      伊係向乙○○購買本案房地，銀行核撥款項已轉交乙○○
      等語，雖與其嗣後所言之：係丙○○稱與乙○○共同購屋
      ，繳不起房貸，伊始向銀行貸款買下本案房地等語稍有出
      入，惟證人乙○○於本院審理時既亦到庭證稱丙○○本意
      原係由其兩人共同承擔本案房地貸款，後因乙○○無力負
      擔始行作罷，足徵丙○○最初將本案房地登記為乙○○所
      有，並非單純只希冀對方充任人頭，被告或係因對此未有
      清楚認識，且在相關買賣手續其均委由丙○○辦理之情形
      下，誤認乙○○即為實際所有人，方作成如上表示，就此
      本難謂為絕無可能，遑論縱認被告所辯全屬無稽，本案依
      公訴人所提積極證據既均不足為不利於被告事實之認定時
      ，即便被告未能提出何等有利於己之所憑，揆諸前開判例
      意旨，仍應即為有利於被告之認定。從而，於此既無法確
      認被告真與丙○○曾形成任何共同詐騙告訴人之行為決意
      ，進而據此以主觀聯繫以為犯行之分工，倘告訴人真存有
      遭丙○○詐騙受有利益損害之情事，仍不得逕為推論被告
      對此確亦存有公訴人所指之犯意聯絡與行為分擔，而對其
      併論以共同正犯。
五、綜上所述，公訴人所舉證據尚不足以證明被告與丙○○確曾
    共同對告訴人施以詐欺得利之犯行，其所憑事證，亦未達於
    通常一般人均不至於有所懷疑，確信其已臻真實之程度。此
    外，本院復查無其他積極證據足以證明確有本案之被訴行為
    ，自難以共同詐欺得利罪名相繩被告，揆諸首開法文規定及
    判例意旨，於此之被告犯罪事實既屬不能證明，當應對其為
    無罪之諭知。
據上論斷，應依刑事訴訟法第301條第1項，判決如主文。
本案經檢察官蘇振文到庭執行職務。
中    華    民    國    98    年    11    月    19    日
                  刑事第六庭  審判長法  官  胡堅勤
                                    法  官  林家賢
                                    法  官  盧軍傑
上列正本證明與原本無異。
如不服本判決，應於判決送達後10日內敘明上訴理由，向本院提
出上訴狀 (應附繕本) ，上訴於臺灣高等法院。其未敘述上訴理
由者，應於上訴期間屆滿後20日內向本院補提理由書「切勿逕送
上級法院」。
                                    書記官  周玉茹
中    華    民    國    98    年    11    月    19    日


司法院資訊處製作；財團法人民間司法改革基金會備份。
